【裁判字號】    95,國,16
【裁判日期】    951019
【裁判案由】    國家賠償
【裁判全文】
臺灣板橋地方法院民事判決                95年度國字第16號
原      告  乙○○
訴訟代理人  王泓鑫律師
被      告  臺北縣永和市公所
法定代理人  甲○○
訴訟代理人  蘇清文律師
            溫思廣律師
上列當事人間請求國家賠償事件，本院於中華民國95年10月5 日
言詞辯論終結，判決如下：
    主  文
原告之訴及假執行之聲請均駁回。
訴訟費用由原告負擔。
    事實及理由
壹、程序上理由
    按依國家賠償法請求損害賠償時，應先以書面向賠償義務機
    關請求之。賠償義務機關對於前項請求，應即與請求權人協
    議。協議成立時，應作成協議書，該項協議書得為執行名義
    。賠償義務機關拒絕賠償，或自提出請求之日起逾30日不開
    始協議，或自開始協議之日起逾60日協議不成立時，請求權
    人得提起損害賠償之訴，國家賠償法第10條、第11條第1 項
    前段分別定有明文。查本件原告主張被告應負國家賠償責任
    ，原告向被告請求賠償，被告以95年度國賠字第002 號拒絕
    賠償理由書拒絕賠償等情，為兩造所不爭執，爰依上開規定
    提起本訴等情，是原告起訴時已履行上揭法條之前置程序規
    定，合先敘明。
貳、實體上理由
一、原告起訴主張：
(一)原告於民國（下同）69年5 月28日向訴外人林美雲以新臺幣
    （下同）550,000 元之價格購買門牌號碼為臺北縣永和市○
    ○路91巷43弄2 號之房屋（下稱系爭房屋），並為移轉登記
    。系爭房屋係座落永和市○○○○段16-5地號土地，當時還
    是由被告前市長孫勝治監印，被告應知悉系爭房屋落該土地
    上，且無任何異議。
(二)原告居住上開系爭房屋一直相安無事20多年，直至92年初被
    告忽然起訴向原告請求租金，並要求拆屋還地。最後雙方達
    成和解，在92年10月9 日簽具和解契約，約定每月租金5,00
    0 元，每年1 月及7 月繳納。詎於95年6 月5 日原告忽然收
    到被告來函片面終止租約，表示要收回土地自用，並要求原
    告於6 月30日前搬離。經原告陳情要求應該續租，惟被告仍
    駁回原告之請求。本件原告既然與被告簽具和解書，書明每
    月租金5,000 元，而無期限之約定，依法應屬不定期限租賃
    ，再者原告按時繳交租金，亦無土地法第103 條規定各款情
    形，被告竟仍以收回自用之理由片面終止，不再續租給原告
    ，顯違背法令，而侵害原告之權利，原告受有如下之損害：
    １、購買系爭房屋之價金550,000 元。
    ２、兩造和解契約簽具時，原告支付給被告補償金447,368
        元。
    ３、原告整修房屋修繕費用計1,100,000元。
    為此依據國家賠償法第2 條第2 項之規定，請求被告賠償原
    告所受之損害等語。
(三)並聲明：被告應給付原告1,000,000 元及自起訴狀繕本送
    達被告之翌日起至清償日止按年息5%計算之利息。願供擔
    保，請准宣告假執行。
二、被告則以：
(一)按國家賠償法第2 條第2 項之要件，須為公務員執行職務行
    使公權力之行為。次按行政機關與人民就公有土地所發生租
    賃關係，仍屬私法上之契約關係，有最高行政法院61年度裁
    字第159 判意旨可參。本件原告主張因被告違法終止租約所
    生損害賠償，性質上為行政機關立於私人地位與人民發生私
    法上法律關係，非屬被告行使公權力之行為，與國家賠償法
    第2條第2項之要件不合。
(二)原告向被告租用系爭土地，租期自95年1 月1 日起至同年6
    月30日止，係定期租賃關係，且依上開租賃契約第14條約定
    ：「本租約租期屆滿時，租賃關係即行終止，出租機關不另
    通知‧‧‧租期屆滿後‧‧‧並不得主張民法第451 條之適
    用及其他異議」。被告於租期屆滿前1 個月通知原告系爭土
    地將收回自用，請原告於租約屆滿時騰空系爭土地交還被告
    ，並不違反上開租約之約定。
(三)被告於92年初訴請原告將無權占用被告管理永和市○○段52
    6地號面積73.51平方公尺土地上系爭房屋拆除，將系爭土地
    返還被告，及返還不當得利部分，業經本院判勝訴確定在案
    。然而原告主張之和解契約實為上開訴訟進行中雙方間之初
    步協商，上開初步協商未得市長之核准。再被告取得勝訴判
    決確定後，被告自不可能甘冒觸犯圖利罪之風險去簽訂不利
    於被告之和解契約，故被告並未與原告簽訂和解契約等語，
    資為抗辯。
(四)併為答辯聲明：原告之訴及假執行之聲請均駁回。如受
    不利判決，願供擔保，請准宣告免為假執行。
三、兩造不爭執之事實：
(一)原告於69年5 月28日向訴外人林美雲以550,000 元之價格購
    買座落永和市○○○○段16-5地號土地上之門牌號碼為臺北
    縣永和市○○路91巷43弄2 號之房屋，並為移轉登記。
(二)被告於92年初訴請原告將無權占用被告上開地號之土地返還
    被告，拆除上開系爭房屋與返還不當得利部分，業經本院於
    93年2 月17日以92年度重訴字第66號判決被告勝訴確定在案
    。
(三)兩造曾就上開地號共簽訂三次租賃契約，租期分別為93年4
    月1 日至93年12月31日、94年1 月1 日至94年12月31日及95
    1月1日至95年6月30日，月租金為5,789元。
四、本院之判斷：
(一)被告終止租約之行為，是否屬國家賠償法第2 條第2 項之「
    行使公權力之行為」？
    按公務員執行職務行使公權力時，因故意或過失不法侵害人
    民自由或權利者，國家應負損害賠償責任，國家賠償法第2
    條第2項前段定有明文。此之所謂「執行職務之行為」，係
    指公務員之行為乃在行使其職務上之權力或履行其職務上義
    務等而與其所職掌之公務有關之行為而言。再所謂「行使公
    權力之行為」，係指公務員居於國家機關之地位，行使其統
    治權作用之行為而言。次按國家機關之行政行為，依其行為
    之法律形式，可分為：(1)統治管理之行政行為。(2)單純統治
    之行政行為。(3)行政私法之行為。(4)國庫行政之行為。本件
    原告所主張被告居於管理人之地位將其所管理之永和市○○
    段526地號土地面積324平方公尺連同其上建物門牌號臺北縣
    永和市○○路91巷43弄2號，面積73.51平方公尺出租予原告
    ，嗣後違反租約之約定，將上開系爭土地及房屋收回而受有
    損害等事實。是上開被告將管理之土地出租予人民之行為，
    顯係居於私人地位與人民發生私法上之法律關係，係所謂「
    行政私法之行為」，並非「行使公權力之行為」，而被告與
    告所簽訂之租賃契約，亦屬私法上之契約關係，縱如原告指
    被告違反租約之約定將系爭土地與原屋收回，致原告受有損
    害，亦與國家賠償法第2條第2項前段之要件不合。至原告稱
    其係因領有殘障手冊之身心障礙人士，被告基於原告較為弱
    勢之緣故，而因將系爭土地出租予原告使用，乃屬達成照顧
    弱勢之行政任務，此項契約帶有任政任務色彩之契約，不可
    與一般租賃契約等同視之云云，惟為被告所否認，且原告所
    提出之租賃契約3份以觀，亦無如原告上開指稱之基於照顧
    弱勢等字句之記載，是原告上開主張兩造簽訂之租賃契約係
    帶有行政任務色彩之契約洵屬無據。
(二)被告收回系爭土地之行為是否係屬「不法」之行為？
１、被告將上開系爭土地以每月5,789元出租予原告，租賃期間
    自93年4月1日起至93年12月31日止，之後又續租，租賃期間
    自94年1月1日起至94年12月31日止，之後又續租，租賃期間
    自95年1月1日起至95年6月30日止，有上開租賃契約3份在卷
    可稽，是原告所稱租契約並無期限之約定，係屬不定期限之
    租賃，顯不可採。
２、又依上開兩造所簽訂之租賃契約第第14條約定：「本租約租
    期屆滿時，租賃關係即行終止，出租機關不另通知‧‧‧租
    期屆滿後‧‧‧並不得主張民法第451條之適用及其他異議
    」，亦有上開租賃契約為證。是以被告於租期屆滿前1個月
    以95年6月5日北縣永財字第0950017976號函及同年月19日北
    縣永財字第0950019041號函通知原告系爭土地將收回自用，
    請原告於租約屆滿時騰空系爭土地交還被告，亦有上開函文
    在卷可考。是以原告與被告間租賃關係已因租約屆滿而告終
    止，且無民法第451條擬制不定期限租賃之適用。故被告依
    上開租約之約定於租賃期限屆滿將出租之土地收回，自無違
    法之可言。
３、至原告主張與被告就上開系爭房屋已於92年10月9日簽訂和
    解書，約定每月租金5,000元。詎被告竟違反和解書之約定
    將系爭房屋折除，致原告受有損害等事實，並提出和解書影
    本1紙在卷可參；惟被告否認與原告有和解之事，並以原告
    所主張之和解書僅係被告訴請原告拆屋還地等事件於訴訟中
    之初步協商，因該協商結論經簽核未得市長之同意，亦將不
    同意協商結果之意旨覆函原告知悉為抗辯。再證人即當時參
    與原告協商之被告機關財政課長丙○○結證稱：「我們市公
    所請求拆屋還地，當時法院的法官有叫原告跟我們市公所協
    商，市長就指派我跟原告協商的工作，這只是個方案而已，
    並不是和解的證明，原告也有公文到我們公所，原告要求5
    年補償金要分2期攤還，另外，原告要求租金要固定方式來
    承租，我有告訴原告此部分要由市長決定才可以。之後市長
    在會議中，租金是依公告現值乘面積百分之5來計算，認為
    固定方式與辦法不符，我們以公文答覆原告，我們不同意這
    個協議方案，後來就由法院判決拆屋還地，我有跟原告說這
    還要簽給市長才能決定」（見本院卷所附95年10月5日言詞
    辯論筆錄）。又上開證人所述，亦有原告於92年9月19日之
    申請書及被告於92年9月25日北縣永財字第0920028808號函
    影本各1紙在卷可佐，是證人所述較為可採。故原告所稱與
    被告已簽訂和解書云云，顯屬無據。
五、綜上所述，原告所主張之事實與國家賠償法第2條第2項前段
    之要件不合，且所主張之事實，亦屬無據，應予駁回。因原
    告既受敗訴之判決，其假執行之聲請，即失所附麗，應併予
    駁回。
六、因本案事證已臻明確，兩造其餘主張陳述、爭點及所提之證
    據，自毋庸再予一一審酌論述，併此敘明。
七、結論：原告之訴為無理由，依民事訴訟法第78條，判決如主
    文。
中    華    民    國    95    年    10    月    19    日
                      民事第二庭  法  官  潘  長  生
以上正本係照原本作成。
如對本判決上訴，須於判決送達後20日內向本院提出上訴狀。
中    華    民    國    95    年    10    月    30    日
                                書記官  許 清 琳


司法院資訊處製作；財團法人民間司法改革基金會備份。
